【裁判字號】    92,台上,922
【裁判日期】    920227
【裁判案由】    業務侵占
【裁判全文】
最高法院刑事判決                                九十二年度台上字第九二二號
    上  訴  人  乙○○即甲○.
    選任辯護人  詹益煥律師
                李璧合律師
右上訴人因業務侵占案件，不服台灣高等法院中華民國九十一年十一月一日第二審更
審判決（九十年度重上更(四)字第二六二號，起訴案號：台灣板橋地方法院檢察署八十
一年度偵字第一四四三五號），提起上訴，本院判決如左：
    主  文
原判決撤銷，發回台灣高等法院。
    理  由
本件原判決認定：(一)上訴人乙○○（原名陳錦楓，嗣改名為甲○○，再於民國九十一
年十一月二十八日改名為乙○○）原係海捷股份有限公司（下稱海捷公司）之主辦會
計，竟基於概括之犯意，意圖為自己不法之所有，自八十年一月十五日起，至八十一
年八月十九日止，連續多次在海捷公司利用其職務上經手應收帳款之機會，以多報少
，侵占客戶所交付之運費支票。其方法為：(1)於八十一年五月十四日以前盜蓋「製單
」李素惠之職章，自同年五月十四日起盜蓋「製單」陳麗婷之職章，再盜蓋「出納」
黃育君之印章或令不知情之黃育君蓋章於轉帳傳票上，以「以多報少」之方式偽造轉
帳傳票，並抽離原「製單」者所製作交其審核之真正轉帳傳票。(2)以幫忙「製單」者
填載運費收入明細表或轉帳傳票為詞，明知為不實之事項以多報少，嗣「製單」者依
據上訴人代填之運費收入明細表填製轉帳傳票時；或在上訴人已代填完成之轉帳傳票
上蓋章時，無從查覺短少，「出納」於複核時亦無從查知。(3)於「製單」及「出納」
均請假時，以代理身分，明知為不實之事項，以多報少，填製內容不實之轉帳傳票及
運費收入明細表等商業會計憑證，持交經理汪蒼文，而侵占客戶所交付之支票，存入
其本人或其不知情之夫張清標設於世華聯合商業銀行東門辦事處之帳戶內兌現，前後
共侵占新台幣（下同）六百八十萬一千四百三十四元（詳如原判決附表所示），足以
生損害於李素惠、陳麗婷、黃育君及海捷公司。(二)上訴人明知八十年度其在海捷公司
應報稅之年收入僅有二十四萬三千三百六十元，竟於八十一年一月間，盜蓋海捷公司
及負責人蔡榮建之印章，用以偽造六十萬元、六十萬元、二十四萬元、二十四萬元之
八十年度各類所得扣繳暨免扣繳憑單（下稱扣繳憑單）。旋於同年一月中旬，向台灣
美國運通國際股份有限公司（下稱運通公司）偽稱其為海捷公司之會計副理，年收入
高達八十四萬餘元，並提出上開偽造之扣繳憑單持以行使，使運通公司誤信其富有資
力，而核發信用卡，足以生損害於海捷公司、蔡榮建及運通公司等情。因而撤銷第一
審判決，依牽連犯改判論處上訴人連續意圖為自己不法之所有，而侵占對於業務上所
持有之物罪刑，固非無見。
惟查：(一)依刑事訴訟法第三百六十四條規定，第二審之審判，除有特別規定外，準用
第一審審判之規定。故審判長於上訴人陳述上訴要旨後，應準用同法第二百八十七條
、第二百八十八條規定，就被訴事實訊問被告並調查證據。本件告訴人海捷公司於告
訴時係指稱：上訴人以偽造轉帳傳票之方式，侵占公司之款項，嗣經核對運費收入明
細表，始發現上情，因認上訴人涉有業務侵占及偽造私文書罪嫌（見偵字第一四四三
五號卷第二頁）。檢察官亦認：上訴人係以偽造轉帳傳票之方式，侵占公司之款項，
並依業務侵占、偽造私文書罪嫌，提起公訴（見同上卷第八十八頁）。海捷公司之代
表人蔡榮建於原審，仍為相同之指訴（見原審更(四)卷第一宗第二十三頁、第二十六頁
、第七十三頁）。至於上訴人有無以「幫忙」為詞，或於「製單」、「出納」均請假
時，以代理身分，填製內容不實之運費收入明細表？不在告訴及起訴之範圍。原判決
認定：上訴人除以偽造轉帳傳票之方式，侵占公司之支票外，並以「幫忙」為詞，或
於「製單」、「出納」均請假時，以代理身分，填製內容不實之運費收入明細表等會
計憑證，違反行為時商業會計法第六十六條第一款之規定，牽連犯填製內容不實之會
計憑證罪（見原判決第三十八面第五至十七行）。但於審判期日，並未依前揭法條規
定，就填製內容不實之運費收入明細表（即會計憑證）部分，訊問上訴人並調查證據
，亦未命告訴人公司提出該內容不實之運費收入明細表（會計憑證），提示上訴人令
其辨認，即遽為有罪之判決，自屬違法。(二)原判決認定：上訴人以盜用印章偽造轉帳
傳票之方式，侵占客戶所交付之運費支票。惟上訴人始終否認偽造轉帳傳票，並請求
鑑定各該傳票上之筆跡。另海捷公司之代表人蔡榮建亦指稱：祇要將轉帳傳票，與發
票及報稅資料核對，即可分辨轉帳傳票之真假（見原審更(四)卷第一宗第六十六頁）。
乃原審未予鑑定筆跡，亦未核對資料；且海捷公司所提出之轉帳傳票，是否均屬偽造
？並未調查審認，理由亦毫無說明，即遽行判決，亦難昭折服。(三)依商業會計法第七
十一條第二款（即行為時法第六十六條第二款）規定，商業負責人、主辦及經辦會計
人員，故意使應保存之會計憑證滅失毀損者，即構成犯罪，至於依公司內部約定，該
會計憑證由何人負責保管？與該罪之成立並無影響。檢察官已起訴：上訴人係海捷公
司之「會計」，於侵占公司帳款時，將經手之轉帳傳票「撕毀」，並以偽造之轉帳傳
票替代（見偵字第一四四三五號卷第八十八頁）。原判決亦認定：上訴人為海捷公司
之「主辦會計」，以偽造轉帳傳票，並「抽離」真正轉帳傳票之方式，侵占公司之支
票；且說明轉帳傳票，即為商業會計法所稱之會計憑證（見原判決第二面第八行、第
三十五面末二行）。但其理由卻以：轉帳傳票非上訴人業務範圍內應保存之物，即不
成立滅失或毀損會計憑證罪（見原判決第四十二面第六至七行），亦有未合。以上或
為上訴意旨指摘所及，或為本院得依職權調查之事項，應認原判決仍有撤銷發回更審
之原因。另原判決說明不另為無罪諭知部分（即理由五部分），基於審判不可分原則
，併予發回。又業務侵占雖屬刑事訴訟法第三百七十六條第三款所列之案件，惟於（
八十四年十月二十日公布）修正刑事訴訟法施行前，原得上訴於第三審法院，且其牽
連犯之輕罪（偽造私文書、違反商業會計法）原亦得上訴於第三審法院，故本案得上
訴於第三審法院，併此敘明。
據上論結，應依刑事訴訟法第三百九十七條、第四百零一條，判決如主文。
中      華      民      國    九十二    年      二      月    二十七    日
                              最高法院刑事第十一庭
                                  審判長法官  呂  潮  澤
                                        法官  白  文  漳
                                        法官  陳  世  雄
                                        法官  孫  增  同
                                        法官  林  開  任
      右正本證明與原本無異
                                              書  記  官
中      華      民      國    九十二    年      三      月      四      日


司法院資訊處製作；財團法人民間司法改革基金會備份。
